【裁判字號】    92,台上,5361
【裁判日期】    920925
【裁判案由】    殺人
【裁判全文】
最高法院刑事判決                              九十二年度台上字第五三六一號
    上  訴  人  甲○○
    選任辯護人  張立中律師
右上訴人因殺人案件，不服台灣高等法院中華民國九十二年七月十日第二審更審判決
（九十一年度上重更(一)字第四三號，起訴案號：台灣士林地方法院檢察署八十九年度
偵字第八六三九號），提起上訴，本院判決如左：
    主  文
原判決撤銷，發回台灣高等法院。
    理  由
本件原判決認定上訴人甲○○於民國八十九年八月中旬與被害人張雅玲認識，二人曾
外出約會數次，上訴人遂對被害人產生好感，並帶被害人參加吉普車隊活動。嗣被害
人因故提議分手而生爭執，兩人最後一次係同年九月二十三日、二十四日與友人共同
參加吉普車隊活動，至宜蘭縣澎澎溫泉區露營。被害人返家後，曾向其姊張雅琪表示
與上訴人吵架。同年九月二十六日上午六時四十分許，上訴人駕駛其所有ＦＨ｜０二
０八號白色賓士牌自用小客車，至台北縣淡水鎮○○路一八二巷二十一號處，欲接送
被害人上班，俾乘機溝通，並請被害人暫時不要參加吉普車隊，遭被害人拒絕及辱罵
「不要臉、賤貨、你給我滾開」等語，上訴人因而動怒，並萌殺人之犯意，先駕車將
被害人撞倒在地，被害人因受汽車猛力撞擊，造成對衝性顱腦鈍力損傷，中度，右前
額部、右頂顳部至枕部頭皮下廣泛顯著出血，左側額頂葉蜘蛛膜下腔出血九〤四公分
、左側顳葉蜘蛛膜下腔出血九〤五公分及皮質挫傷四〤三‧五〤０‧三（深度）公分
，左側顳葉後方皮質挫傷二處分別為一‧六〤一〤０‧八〤０‧一公分，大腦廣泛充
血與水腫等傷害，情況嚴重而當場昏厥。上訴人不顧被害人死活，隨即利用被害人昏
迷無法反抗，立即將之抱進車後行李廂，剝奪被害人之行動自由，駕車駛至同縣淡水
鎮○○路與中正路一段交叉口處（約同日上午七時十分許）停車，打開車後行李廂察
看，不料被害人已然甦醒，惟因頭部遭受上開重創已無力反抗，仍持上訴人所有先前
露營用後留置於後車廂之西瓜刀一把自衛。上訴人未料被害人手持西瓜刀向其反抗，
左手心遭劃傷，竟迅速搶下西瓜刀，基於同前殺人之犯意，持該把西瓜刀用力往被害
人臉部砍殺，並再砍其頸部約三、四刀，致被害人側臥於車廂內，上訴人以為被害人
已死亡，將該刀扔進後車廂，續駕車至同縣淡水鎮○○路一七三號旁空地（為該號住
戶之停車場）後方馬路（即商工路）約十九．六五公尺處草叢棄屍，於打開後車廂之
際，發現被害人竟未氣絕，仍持該刀欲做最後一搏，上訴人隨手搶下西瓜刀，將被害
人拖下車，再拚命地接續往其臉部、頸部、肩膀、手部及其他身體部位砍殺，致被害
人受有如原判決附表所示頭、頸、肩、手及其他身體部位多達一百刀之銳器創傷致失
血性休克死亡。迄民眾以車禍擄人為由報案，經警追查，於同日上午九時十五分許，
民眾吳則雄在上址陳屍處發現一名女屍，下體暴露仰臥在草叢中，雙手外張，兩腳屈
膝狀，而報警處理，始循線查獲，並扣得上訴人所有供犯罪所用之西瓜刀一把及上訴
人所有ＦＨ｜０二０八號自用小客車一輛。因而撤銷第一審之科刑判決，改判依牽連
犯從一重仍論處上訴人殺人罪刑（處死刑，褫奪公權終身），駁回上訴人在第二審之
上訴。固非無見。
惟查：（一）、刑法第三百零二條所謂之「剝奪人之行動自由」，係指不法拘束被害
人身體自由活動之自然生理作用而言。原判決事實欄認定被害人遭上訴人駕車猛力撞
擊後，已呈昏迷狀態。理由欄亦說明依據證人洪健明、許美麗、陳美枝等之證言，被
害人被撞後已經昏迷，手軟軟的，無任何掙扎或毆打之動作，即被上訴人抱入汽車後
行李廂內載走；且鑑定人即內政部警政署刑事警察局法醫室主任石台平證稱：被害人
頭部之傷係中等力道之撞傷，可能會昏迷一、二天……受該撞擊，至少會有一段時間
昏迷，至於時間長短則無法判斷等語。倘屬無誤，被害人於昏迷中被上訴人載走，既
無自由決定其身體活動之可能，是否得謂其行動自由已被剝奪？實非無疑。又殺人前
之剝奪被害人行動自由行為，其二罪關係如何，端視殺意起於何時為斷。如先剝奪被
害人行動自由後，再予殺害，應分別情形，視有無方法、目的或原因、結果之牽連關
係抑或係另行起意，分別依牽連犯從一重處斷或併合處罰；且殺人行為對於被害人之
行動自由不能無所妨害，故若於剝奪行動自由之初，即懷殺意，甚或已著手殺人行為
，再將被害人自由剝奪，拘至他處接續殺害，因剝奪被害人行動自由已屬於殺人行為
之一部，則祇應論以殺人一罪，應無適用剝奪人行動自由罪之餘地。原判決認定上訴
人駕車欲送被害人上班被拒及被罵，因而動怒，即萌殺人之犯意，先以所駕汽車將被
害人猛力撞昏，再載至台北縣淡水鎮○○路○○路一段交叉路口，以西瓜刀砍殺被害
人臉部、頭部多刀，再駛往同鎮○○路一七三號旁空地，拖出被害人，再予亂刀砍死
棄屍等情。如果無訛，則上訴人既先有殺人犯意，以汽車為殺人工具，著手殺人而將
被害人猛力撞昏，再載往他處接續砍殺死亡，能否猶認上訴人係犯剝奪人之行動自由
罪及殺人罪，且論二罪間有方法結果之牽連犯關係？亦值商榷。究竟上訴人殺人犯意
起於何時？關乎法律之適用及判斷其適用當否之準據，基於公平正義之維護及對上訴
人之利益有重大關係，自應深入調查究明。原審並未澈查釐清，有調查職責未盡之違
法。（二）、科刑時，應審酌刑法第五十七條所列各款事項及一切情況，以為科刑輕
重之標準；此所應審酌之事項，因屬自由事實，固經自由證明即可，但仍應於判決理
由內加以具體說明，且須與卷內之資料相適合，否則仍屬判決理由不備或矛盾之違法
。原判決以上訴人殺人手段殘酷狠毒，顯已泯滅人性，事後雖與被害人家屬達成和解
，賠償新台幣（下同）八百五十萬元，然金錢不能挽回被害人寶貴生命，亦無以彌補
被害人家屬痛苦於萬一，上訴人犯罪異常重大，犯後仍無悔意（於羈押期間想要製造
證據以欺騙審判庭等情），乃撤銷第一審諭知無期徒刑之判決，改判處以死刑。經查
卷附之台灣士林看守所刑事被告接見登記表上，固記載上訴人於羈押之初，曾向面會
之家屬表示：「妳先不要跟對方和解，到時賠了錢，又賠了兒子」，然事後則已賠償
八百五十萬元予被害人家屬收受完畢，依一般常情而言，對被害人家屬之損害，應有
相當程度之彌補。至所謂上訴人在看守所想要製造證據以欺騙法院云云，由前揭接見
登記表觀之，似無明顯之串證對話內容或所謂欲製造證據以欺騙法院之資料可佐。且
上訴人事後已一再向法院表示悔過之意，亦寫信予被害人家屬懺悔道歉，原判決就此
未予審酌，逕認上訴人犯後仍無悔意，有判決理由不備及矛盾之違誤。以上，或係上
訴意旨所指摘，或為本院得依職權調查之事項，應認原判決仍有撤銷發回更審之原因
。
據上論結，應依刑事訴訟法第三百九十七條、第四百零一條，判決如主文。
中      華      民      國    九十二    年      九      月    二十五    日
                              最高法院刑事第十二庭
                                  審判長法官  張  淳  淙
                                        法官  謝  俊  雄
                                        法官  蘇  振  堂
                                        法官  張  春  福
                                        法官  呂  丹  玉
      右正本證明與原本無異
                                              書  記  官
中      華      民      國    九十二    年      十      月      三      日


司法院資訊處製作；財團法人民間司法改革基金會備份。
